臺灣高等法院刑事判決
上　訴　人　臺灣板橋地方法院檢察署檢察官
被　　　告　甲○○
選任辯護人　呂康德律師（法律扶助基金會律師）
上列上訴人因被告殺人未遂等案件，不服臺灣板橋地方法院95年
訴字第3388號，中華民國96年4月17日第一審判決（起訴案號：
臺灣板橋地方法院檢察署95年偵字第23441號），提起上訴，本
院判決如下：
    主  文
上訴駁回。
    理  由
一、公訴意旨略以：甲○○因曾患有精神分裂症，且於民國（下
    同）95年10月上旬間拒不讓同住之子女上學，經甲○○之母
    乙○○、妻子蔣翠玲於95年10月11日17時許，報警請求協助
    將甲○○送醫治療，臺北縣政府警察局三重分局（以下簡稱
    三重分局）厚德派出所巡佐林子聖、警員丁○○、丙○○、
    莊嘉良、曾國瑜、曾奕彰據報前往甲○○位於臺北縣三重市
    ○○街130號4樓住處執行公務，甲○○明知前述巡佐及警員
    係依法執行職務之公務員，且持尖刀朝他人腹部刺殺，將可
    能造成他人死亡之結果，不聽警員之勸導，基於妨害公務及
    殺人之故意，持清潔劑、無煙鹽酸等噴灑警員，經消防隊員
    強制噴水及撬開鐵門後，甲○○突持尖刀及扳手衝向在場警
    員，致警員丁○○受有腹部穿刺傷致右胃網膜動脈損傷及橫
    結腸穿孔之傷害，並因傷勢嚴重有生命之危險，警員丙○○
    則受有右手掌及右手食指各1處裂傷、左手背挫傷、瘀腫之
    傷害（丙○○傷害部分未據告訴），因認甲○○涉有刑法第
    135條第1項、第271條第2項、第1項之妨害公務及殺人未遂
    罪嫌云云。
二、被告甲○○及辯護人就檢察官所提出之審判外供述證據並無
    證據能力之爭執；就扣案證物之取得來源亦無異議，是上開
    證據依刑事訴訟法第159條之5規定，應認有證據能力，合先
    敘明。
三、被告對於前開時地如何以清潔劑、無煙鹽酸等噴灑警方、消
    防隊員，經消防隊員強制噴水及撬開鐵門後，復持尖刀及扳
    手衝向在場警員揮刺，致警員丁○○、丙○○分別受有前揭
    傷害等情固坦認在卷，惟矢口否認有何妨害公務、殺人未遂
    犯行，辯稱：警察都衝進家來了，難道不能自衛，況且那些
    警察只是穿著警察的制服，照組織的運作模式來工作，家裡
    牆壁上被假警察裝竊聽器2年多了，扣案的刀子在案發前準
    備了3個多禮拜，我已經跟竊聽器講過，誰要動我就殺誰，
    案發當時我從家中窗子往下看，看到很多穿制服的警察在樓
    下，我就問上帝今天是否要我動手，上帝同意，所以他們把
    門鉸開要對我沖水時，加上他們人都已經踏上我家門，我就
    動手，我的理由是執行上帝使命，否定所有維護中央集權制
    度，包括警察等人員，因此不認為警察有權利拘捕我云云。
    經查：
  (一)被告如何於前開時、地，因其母乙○○、妻子蔣翠玲認被告
    前罹有精神分裂症，且於95年10月上旬間，數日拒不讓同住
    之子女上學，因恐事端持續有惡化之虞，乃報警請求協助將
    被告強制送醫治療，並將小孩救出，經制服警員林子聖、丁○○、丙○○、莊嘉良、曾國瑜、曾奕彰據報前往甲○○上
    址住處，執行處理前開報案內容公務時，被告竟不聽警員勸
    導，拒絕開門並持清潔劑、無煙鹽酸等噴灑警方，經消防隊
    員強制噴水及撬開被告上址住處鐵門後，被告突持尖刀及扳
    手衝向在場警員揮刺，致警員丁○○、丙○○各受有前開傷
    害等情，業據證人乙○○、蔣翠玲於警詢證述、偵查中結證
    在卷（見偵查卷第17頁至22頁、第54頁），復經現場目擊證
    人丙○○於偵查中結證綦詳（見偵查卷第53頁），並有警員
    林子聖、莊嘉良、曾國瑜、曾奕彰出具之職務報告在卷可稽
    （見偵查卷第23至26頁），而被告對其所攻擊者為身著制服
    之員警，員警並曾對其勸告將尖刀放下，以免嚇到屋內小孩
    等情，亦坦認在卷，則被告對員警係據報前往處理而屬執行
    公務乙節，顯有認識，詎被告仍於員警執行前開公務時，先
    後以清潔劑、無煙鹽酸等物噴灑警員之方式，施強暴於依法
    執行職務之員警，自屬妨害公務之行為。
  (二)又扣案被告持以行兇所用之尖刀1把，長30公分（刀刃長18
    公分，刀柄長12公分），刀尖光滑銳利，扳手為金屬製材等
    情，有扣案尖刀、扳手為憑，並有前開尖刀、扳手之相片附
    於偵查卷可參（見偵查卷第32、33頁），顯見該等器械均足
    以對人之生命、生體安全造成威脅；參以警員丁○○為被告
    持前開尖刀揮刺腹部後，送醫急救時其腹部穿刺傷致右胃網
    膜動脈損傷及橫結腸穿孔，因傷勢嚴重有生命危險，接受緊
    急開腹手術，進行結紮右胃網膜動脈修補橫結腸及迴腸造口
    手術等情，有馬偕紀念醫院95年10月13日所出具之乙種診斷
    證明書（見偵查卷第63頁）；而警員丁○○前開傷勢完全恢
    復最少須9個月乙節，亦有該院95年12月5日馬院醫外字第09
    50003950號函附於原審卷可參（見原審卷第36頁），足徵被
    告當時持刀揮刺丁○○之際，用力至猛，殺意至堅，方造成
    丁○○受有前揭嚴重傷勢而受有生命危險無疑；而腹部為人
    體要害，若遭利器揮刺，足以導致大量出血而使人死亡乙節
    ，被告智力既與常人無異（此見後述鑑定報告書之心理評估
    欄位記載被告之總智商102，語文智商105，操作智商97，智
    力功能落於中等範圍可以為證）自不得諉為不知；佐以被告
    於原審審理中並自陳之前已經跟竊聽器講過誰要動我就殺誰
    等語，俱徵被告持刀揮刺丁○○之際，具有殺人之故意，其
    所為與刑法第271條第2項、第1項之殺人未遂罪構成要件相
    當。
  (三)至被告雖辯稱係正當防衛云云。惟正當防衛之要件，必對於
    現在之不正侵害，始能成立，若侵害已過去，或預料有侵害
    而侵害尚屬未來，則其加害行為，自無正當防衛之可言（參
    見最高法院19年上字第1174號判例）。查員警於前開時地據
    報處理精神異常男子即被告關於控制小孩於住處內未能就學
    案等，員警至被告上址住處門外，先由丙○○、莊嘉良與被
    告對談喊話切勿傷及小孩（該二名小孩仍大聲哭叫），之後
    由警員丁○○、丙○○持盾牌警棍與被告繼續對談，未料被
    告打開木門持鹽酸水及清潔劑噴灑攻擊現場員警，致多名警
    員及消防隊員閃避不及，被噴灑一身，為防止被告傷害小孩
    ，消防隊員強制主動噴水並撬開鐵門，鐵門開後，警員丁○○、丙○○繼續與被告溫情勸說期使被告主動棄械，此時，
    被告突然衝向員警殺過來，警員林子聖、莊嘉良、曾國瑜、
    曾奕彰、丁○○、丙○○雖一擁而上，欲奪被告手上尖刀、
    扳手，然被告抵抗拒捕，後始由員警合力將被告制伏在地，
    惟警員丁○○此時稱遭殺一刀，警員丙○○亦發現手部食指
    遭被告割傷等情，經證人乙○○、蔣翠玲於警詢證述、偵查
    中結證、現場處理警員丙○○於偵查中結證如前，並有警員
    林子聖、莊嘉良、曾國瑜、曾奕彰出具之職務報告在卷可稽
    （見偵查卷第16頁、第23頁至第26頁），本件係緣自員警據
    報被告前罹精神疾病，並有控制小孩於住處內不讓小孩就學
    ，因恐事端持續有惡化之虞，員警因而前往處理，然因被告
    並無病識感，拒絕員警入內，員警故而有若干諸如對被告噴
    水及撬開被告上址住處鐵門之強勢行為，以求將屋內小孩救
    出，惟被告對員警乃執行公務，既有認識，事證如前，且員
    警著制服為此等行為乃冀免被告住處內小孩有何遭遇不測之
    虞，已難認員警前開所為屬所謂不法之侵害；又被告於警員
    丁○○、丙○○持盾牌警棍與被告在其住處門外對話之際，
    被告即以鹽酸水等物噴灑攻擊員警，員警因有鑑於屋內小孩
    持續有哭叫聲，為防被告屋內小孩遭何不測，乃由消防隊員
    強制主動噴水並撬開鐵門，然鐵門撬開後，員警尚未對被告
    有何作為，即遽遭被告持尖刀、扳手等物攻擊，則被告對警
    員丁○○所為攻擊，顯事起突然並主動為之，無所謂被告正
    遭遇現在不法侵害，而得主張正當防衛可言，被告辯稱只是
    自衛云云，並無足取。綜上所述，本件事證明確，被告妨害
    公務、殺人未遂等行為，堪以認定。
四、按行為時因精神障礙或其他心智缺陷，致不能辨識其行為違
    法或欠缺依其辨識而行為之能力者，不罰。刑法第19條第1
    項定有明文。又不能證明被告犯罪或其行為不罰者，應諭知
    無罪之判決，刑事訴訟法第301條第1項亦有明定。
五、查：
  (一)被告對前開犯行之動機於警詢中供稱：我的理由執行上帝使
    命，否定所有維護中央集權制度，所有人員，包括警察云云
    （見偵查卷第13頁）；於偵查中供稱：因為你們都是假的，
    要把我女兒擄走，只有我是真的，我家有裝竊聽器，我早就
    說你們來，我就會找你們算帳，之前去醫院看過精神方面疾
    病是因被陳水扁、胡景濤送進去的云云（見偵查卷第43頁、
    44頁）；於原審審理中供稱：之前看精神科是陳水扁、胡景
    濤二股勢力把我關禁國軍松山醫院約45天，我認為你們都是
    假的，我是執行上帝任務云云（見原審卷第9頁）。而被告
    於案發當時，已有數日拒不讓同住之子女上學，業如前述，
    堪信被告於為前開犯行當時之精神狀態確有異於常人之處。
  (二)又經原審函請臺北市立聯合醫院為被告在本案犯行時之精神
    狀況進行鑑定結果以：鑑定過程中，唐員（指被告）表明是
    自93年開始可以透過腦波感應，跟上帝溝通，才逐漸了解事
    實，過去「自己因心性好，常常被情治單位盯上」，找工作
    特別困難，唐員稱93年住院，是被情治單位設計，所以被送
    到「國軍醫院」，其實是「牢房」，唐員並解釋羈押期間，
    在看守所中觀察到，因為外面已經死掉2億多人，所以會到
    外面抓人進看守所中，來補人力，「這些人每天被送到看守
    所外扮演各式各樣的身分」，諸如：總統、主播等，「那些
    外面的線人反而是主管」，所以可以住在外面，唐員稱「情
    治單位吸收一定是少數人，臺灣一定是少數人在控制多數人
    」，唐員稱許多事情都是上帝的安排，是唐員問上帝後，才
    得知滿合邏輯的脈絡，這些都是歷代開國帝王都會知道的「
    靈魂論」、「上帝就是天」。唐員思考尚流暢，但受被害妄
    想干擾，對衡鑑的態度較不耐煩，綜合唐員之過去生活史、
    疾病史、身體檢查、精神狀態檢查、腦波檢查及心理評估結
    果，鑑定認為被告係一「精神分裂症」患者，其涉及殺人未
    遂犯行時，已因精神障礙，致欠缺依其辨識而行為之能力。
    唐員無病識感，雖曾於93年8月至9月間住院治療乙次，但未
    致明顯緩解，而後長期均未接受治療，致使唐員近年來受「
    精神分裂症」之被害妄想及相關意念所影響，持續影響其日
    常生活、社會功能等層面，唐員於95年10月11日涉及殺人未
    遂時，處於受明顯之精神病症狀影響下而行為，其確因精神
    障礙，致欠缺依其辨識而行為之能力。唐員之臨床診斷為精
    神分裂症，妄想型。有該院96年2月14日北市醫精字第
    09630523200號函暨該函所附精神鑑定報告書附於原審卷可
    參（見原審卷第56頁至第59頁），足徵被告於本件犯罪行為
    當時之精神狀態確已因精神障礙，致欠缺依其辨識而行為之
    能力無疑。
  (三)綜上所述，本案被告固有殺人未遂、妨害公務等事實，然其
    行為時既係處於因精神障礙，致欠缺依其辨識而行為之能力
    ，其行為不罰。
六、末按因第19條第1項之原因而不罰者，其情狀足認有再犯或
    有危害公共安全之虞時，令入相當處所，施以監護。前2 項
    之期間為5年以下。刑法第87條第1、3項定有明文。被告前
    開行為，雖因行為時精神狀態已有精神障礙，致欠缺依其辨
    識而行為之能力而不罰，但被告罹患有「精神分裂症」，被
    告為本件殺人未遂、妨害公務犯行時，均處於受明顯之精神
    病症狀影響下而行為，有前開鑑定報告書在卷可參，被告
    本件殺人未遂等犯行，固係緣自於其認別人都是要擄走小孩
    ，因而將小孩留置家中，並拒絕據報前往被告住處之員警介
    入處理，然被告本案行為當時，確已罹有妄想型之精神分裂
    症，且無病識感，業如前述，復已因此病症而為前開具有攻
    擊性之殺人未遂等犯行，被告於審理中甚而稱，前已對竊聽
    器告知誰要動我就殺誰等語，顯示依其情狀，足認有再犯或
    有危害公共安全之虞，因認有對之施以監護保安處分之必要
    ，原審乃諭知被告無罪，並令入相當處所，施以監護5年；
    且說明扣案尖刀、扳手各1支，摺疊刀2把，固為被告所有，
    供本件犯行所用或預備之用之物，然沒收屬於從刑之一種，
    非有主刑之存在不得單獨為之，被告既經原審宣告無罪，而
    無主刑存在，且無事證顯示前開扣案物屬違禁物，自無庸對
    之宣告沒收，認事用法經核並無不合。
七、檢察官提起上訴略以：被告於庭訊時在庭表現及應對情形，
    並無如鑑定報告所謂「因精神障礙，致欠缺依其辨識而行為
    之能力」之情形，該鑑定報告之鑑定結果是否正確，非無疑
    義，請撤銷原判決，另為適當之判決云云。惟由被告偵審中
    之陳述及上開專業鑑定機關之鑑定結果可知，本案被告雖於
    庭訊時仍能詳細供述犯案之經過細節暨緣由，然被告於案發
    行為時，因其患有「妄想型精神分裂病」，不能辨識其行為
    違法之能力，其行為要屬不罰，已如上述。檢察官上訴，為
    無理由，應予駁回。
據上論斷，應依刑事訴訟法第368條，判決如主文。
本案經檢察官劉斐玲到庭執行職務。
中　　華　　民　　國　　96　　年　　7　　月　　10　 　日
                  刑事第十一庭審判長法  官  張連財
                          　  　　　法　官  楊照男
　　                                法  官  林明俊
以上正本證明與原本無異。
如不服本判決，應於收受送達後10日內向本院提出上訴書狀，其
未敘述上訴之理由者並得於提起上訴後10日內向本院補提理由書
（均須按他造當事人之人數附繕本）。
  　                                書記官  蕭詩穎
中　　華　　民　　國　　96　　年　　7 　　月　　13　　日
